【裁判字號】    97,上,818
【裁判日期】    981215
【裁判案由】    交付帳冊等
【裁判全文】
臺灣高等法院民事判決                   97年度上字第818號
上  訴  人  丁○○
訴訟代理人  張宇樞律師
複代理人    翁偉傑律師
            李育昇律師
訴訟代理人  黃世瑋律師
            林維信律師
被上訴人    甲○○
訴訟代理人  劉孟錦律師
複代理人    周珮琦律師
            吳純怡律師
上列當事人間交付帳冊等事件，上訴人對於中華民國97年7月29
日臺灣臺北地方法院96年度訴字第3226號判決提起上訴，被上訴
人則減縮其訴之聲明，經本院於98年11月24日言詞辯論終結，判
決如下：
    主  文
原判決關於命上訴人交付部分及訴訟費用之裁判暨本院於民國97
年12月5日所為假執行之宣告均廢棄。
上開廢棄部分，被上訴人在第一審之訴及假執行之聲請均駁回。
第一、二審訴訟費用由被上訴人負擔。
    事實及理由
一、被上訴人原起訴聲明求為判決上訴人應將合夥投資菲律賓不
    動產之合夥事業及財產狀況隨時供被上訴人檢查，並提出自
    民國83年1月1日起至97年6月30日止之收支帳本、支出帳本
    、收支原始憑證、分類帳、財產目錄、資產負債表、年度結
    算申報書、會計師帳本、銀行往來資金及所有存摺明細表交
    付被上訴人查閱，並於被上訴人查閱時，不得有拒絕、妨礙
    、或其他阻撓之行為。嗣經原審判決上訴人應將合夥投資菲
    律賓不動產之合夥事業及財產狀況隨時供被上訴人檢查，並
    提出自83年1月1日起至97年6月30日止之收支帳本、支出帳
    本、收支原始憑證、分類帳、財產目錄、資產負債表、年度
    結算申報書、會計師帳本、銀行往來資金及所有存摺明細表
    供被上訴人查閱，並駁回被上訴人其餘之訴。上訴人就其敗
    訴部分提起上訴後，被上訴人更正並減縮其訴之聲明為：上
    訴人應提出合夥事業（包括菲律賓成立之公司）83年1月1日
    起至97年6月30日止之會計帳簿（包括普通序時帳簿及總分
    類帳簿）、收支原始憑證、財產目錄、資產負債表、年度結
    算申報書、銀行往來資金及所有存摺明細表交付被上訴人查
    閱（見本院卷第2卷第162頁）。經核僅係查閱之帳簿名稱之
    變動，且係減縮訴之聲明，並未變更其訴之標的及請求權基
    礎事實，依民事訴訟法第446條第1項但書及第255條第1項第
    2款及第3款規定，應予准許。合先敘明。
二、本件被上訴人主張：伊於83年間與上訴人及訴外人丙○○、
    乙○○合夥投資菲律賓之房地產（下稱系爭合夥），約定以
    共同集資之方式，透過在菲律賓成立之公司購買菲律賓之土
    地，興建房屋出售，或與菲律賓當地之公司共同合作開發土
    地建屋，並約定由上訴人任執行合夥事業代表人，負責執行
    投資事宜。總投資額約新台幣（下同）49,080,000元，伊出
    資4,932,100元，約占全部股份之10％。詎伊參與投資並繳
    清出資款項後，上訴人竟從未召開合夥人會議，更未向各合
    夥人報告投資之狀況及收益情形。伊乃發函催請上訴人提供
    相關之帳簿供各合夥人查閱，並應向各合夥人報告營運狀況
    及損益情形，惟竟遭上訴人拒絕云云。爰依民法第667條第1
    項、第675條、第706條第1項之合夥及委任契約之法律關係
    ，求為命上訴人應提出自83年1月1日起至97年6月30日止之
    合夥事業會計帳簿（包括普通序時帳簿及總分類帳簿）、收
    支原始憑證、財產目錄、資產負債表、年度結算申報書、銀
    行往來資金及所有存摺明細表）交付伊查閱之判決；並陳明
    願供擔保，請准宣告假執行。上訴人則以：被上訴人並未依
    約定出資4,932,100元，僅繳納其中176萬元，其餘款項則提
    出支票2紙面額各150萬元供擔保，請求伊暫時代為墊支。嗣
    因被上訴人始終未兌現上開支票款，伊乃解除代為墊款之意
    思表示，故被上訴人實未全部履行上開4,932,100元之出資
    義務，其後業於86年11月1日合夥會議中經除被上訴人外之
    全體合夥人同意予以開除而退夥，故被上訴人已非合夥人。
    又縱認被上訴人係合夥人，惟系爭合夥並非公司，未在中華
    民國境內有任何銷售營業行為，且未達營業稅起徵點，無商
    業會計法之適用，亦無所得稅法所規定之會計帳簿可供提出
    。被上訴人應先證明上訴人確製有上開其所指之會計帳簿文
    件，否則其請求即屬標的不存在，而顯無理由等語，資為抗
    辯。原審就交付部分判決上訴人敗訴，上訴人不服提起上訴
    ，並聲明：如主文第一、二項所示。及陳明如受不利判決，
    願供擔保，請准宣告免為假執行。
三、經查被上訴人主張其為系爭合夥事業之合夥人，有權查閱系
    爭合夥事業之相關帳簿及財務資料等文件，惟為上訴人所否
    認，並以前揭情詞置辯。是本件爭點有二：(一)即被上訴人是
    否為系爭合夥事業之合夥人，以及(二)系爭合夥事業是否有被
    上訴人所指之會計帳簿存在。而按當事人主張有利於己之事
    實，就其事實有舉證之責任（民事訴訟法第277條前段規定
    參照）。故被上訴人自應先舉證證明其為系爭合夥事業之合
    夥人以及上訴人確持有上開會計帳簿之事實。經查：
（一）被上訴人主張其為系爭合夥事業之合夥人，雖提出上訴人
      於85年11月6日所出具證明其投資4,932,100元及加入菲律
      賓公司之股份資金之憑證及上訴人於84年11月23日暨84年
      12月23日所製作之收款（股款）實績表為證（見原審96年
      度北調字第354號卷第6頁、原審卷第1卷第32頁至第33頁
      ），並舉證人乙○○、丙○○為證（見原審卷第1卷第145
      頁至第147頁及本院卷第2卷第25頁至第29頁）。惟查：
    1.上開實績表製作內容除有記載被上訴人已繳付部分出資款
      176萬元外，其餘實績表之內容則僅在通知合夥股東應繳
      納其餘出資款之期限，故並不能證明被上訴人已繳清合夥
      契約約定之出資額4,932,100元。至85年11月6日之證明則
      僅記載：「茲證明台端投資新台幣肆佰玖拾參萬貳仟壹佰
      元整（折合菲幣4,6600,000元整）加入菲律賓HINDALGO
      LAND DEVELOPMENT CORPORATION之股份資金。謹此證明」
      。核其內容則僅在證明被上訴人加入系爭合夥之出資額為
      若干，尚非證明被上訴人確已繳清上開出資款。而被上訴
      人在原審及本院亦均自承其僅自行繳付出資額176萬元，
      其餘出資額則未自行給付（見原審卷第1卷第147頁背面及
      本院卷第1卷第156頁），係由訴外人乙○○代墊300萬元
      及上訴人代墊其餘款項（見本院卷第1卷第156頁，被上訴
      人在原審則稱其係向上訴人借300萬元，而上訴人再向乙
      ○○調款300萬元以支應─見原審卷第1卷第147頁背面）
      ，以及證人乙○○否認有借款予被上訴人，並證稱上開款
      項係借予上訴人，並非被上訴人等語（見本院卷第2卷第
      26頁）。益可見上開85年11月6日之證明，並不能證明被
      上訴人已全數繳足出資款4,932,100元。至證人乙○○及
      丙○○在原審雖曾證述合夥有4人即兩造及乙○○、丙○
      ○，惟就被上訴人如何繳納出資額及有無繳清出資額部分
      ，則均不能確實證明（見原審卷第1卷第145頁至第147頁
      ），亦與其等在合夥會議之會議紀錄上簽名認可被上訴人
      已非合夥人之會議紀錄內容不符（見本院卷外放證人丙○
      ○提出之證物冊所附之86年11月以後之會議紀錄）。是尚
      難僅據其等在原審之上開證述，即為有利於被上訴人所云
      已繳足4,932,100元出資款之認定。
    2.按合夥人經他合夥人全體之同意，且有正當理由者，得予
      以開除，而此項開除乃法定退夥事由之一（民法第687條
      及第688條規定參照）。又按合夥為二人以上互約出資，
      以經營共同事業之契約，故合夥人不履行其出資之義務者
      ，即屬民法第688條第1項所定開除之正當理由（最高法院
      69年台上字第742號判例參照）。本件被上訴人既不能證
      明其業已依約如數給付全部出資款，而上訴人復抗辯其雖
      曾因被上訴人提出支票供擔保而同意代上訴人墊付出資尾
      款3,172,100元，但嗣因被上訴人就上開支票均未兌現，
      其早已解除上開意思表示（見原審北調字第354號卷第16
      頁及本院卷第2卷第99頁），並未代被上訴人墊付。是本
      件自難認被上訴人已履行其合夥之全部出資義務。次查上
      訴人業於86年11月1日以被上訴人未履行全部出資義務，
      而與其餘合夥人即乙○○、丙○○全體同意開除被上訴人
      ，並由上訴人承接被上訴人之股權，有證人莊金川提出之
      會議紀錄為證（見本院卷外放之證物冊第9-35至第9-36頁
      ），證人乙○○及莊金川亦不否認有在上開會議紀錄上簽
      名，並有收受上訴人寄送之上開會議紀錄影本（見本院卷
      第2卷第27頁至第28頁）。又按此項開除之通知，並無一
      定之方式，在訴訟上以言詞或書狀為之，亦生通知之效力
      （最高法院前揭判例參照），而被上訴人自承經常與其餘
      合夥人聯絡，證人乙○○及丙○○亦證稱有與被上訴人電
      話聯絡（見本院卷第2卷第29頁），堪認被上訴人業已經
      收受開除之通知之事實，否則自86年開除後上訴人與其餘
      合夥人仍有持續召開合夥會議（見本院卷外放證人丙○○
      提出之證物冊所附會議紀錄），但被上訴人均未主動出席
      ，或為其他權利主張，迄96年4月間始提起本件訴訟爭執
      ，足見被上訴人早經通知而知悉其於86年間即因未履行出
      資義務而遭開除退夥之情事。此外，被上訴人雖曾於90年
      9月間寄發存證信函予所有合夥人，表示退夥請求清算財
      產（見本院卷第1卷第46頁）。惟上開存證信函充其量僅
      能證明被上訴人有請求退夥清算之意思表示，但並不能證
      明被上訴人並無早經上訴人及其合夥人於86年間決議開除
      退夥之事實。故被上訴人主張其為合夥人云云，難認可取
      。
（二）被上訴人雖以商業會計法及所得稅法為據，主張系爭合夥
      事業（含菲律賓成立之公司）備有會計帳簿（包括普通序
      時帳簿及總分類帳簿）、收支原始憑證、財產目錄、資產
      負債表、年度結算申報書、銀行往來資金及所有存摺明細
      表等文件，惟上訴人否認系爭合夥事業備有上開文件，並
      抗辯系爭合夥事業並非在中華民國境內有銷售營業，非商
      業會計法規定之對象，亦無所得稅規定之適用等語。被上
      訴人雖云上訴人有於原審提出開會紀錄及帳冊資料，足認
      系爭合夥事業確有上開文件。惟查系爭合夥事業所有執行
      業務之文件僅有上訴人手寫之計算資料及開會之會議紀錄
      ，均經證人即合夥事業之合夥人丙○○及乙○○證述明確
      （見本院卷第2卷第27頁），復有證人丙○○提出之上開
      會議紀錄及相關文件附卷可憑（見本院卷外放證物冊），
      故已難認被上訴人所指系爭合夥事業備有會計帳簿（包括
      普通序時帳簿及總分類帳簿）、收支原始憑證、財產目錄
      、資產負債表、年度結算申報書、銀行往來資金及所有存
      摺明細表）等文件，以及上訴人持有上開文件之事實。況
      查系爭合夥事業本身並無執行銷售營業等行為，僅係將合
      夥資金投入菲律賓成立公司，以進行不動產之開發，此為
      兩造所不爭執。故關於不動產之開發營運行為乃由菲律賓
      公司所運作，而系爭合夥事業之所有資產即為投注於該菲
      律賓公司之股金，因此，依一般常情，系爭合夥事業在客
      觀上即無備置上開文件之必要，故上訴人辯稱系爭合夥事
      業並未備置上開文件，伊亦未持有上開文件等語，尚堪信
      取。次查兩造復不爭執系爭合夥事業所投資之菲律賓公司
      乃境外之公司，且係以第三人之名義列為股東而投資該菲
      律賓公司，故關於被上訴人所指該公司之上開會計帳簿（
      包括普通序時帳簿及總分類帳簿）、收支原始憑證、財產
      目錄、資產負債表、年度結算申報書、銀行往來資金及所
      有存摺明細表）等文件，縱該菲律賓公司確有備置，惟是
      否得由股東單獨持有，則須視該國公司法之規定，而被上
      訴人就此部分並不能舉證說明菲律賓公司法允許私人股東
      得持有公司之會計帳簿等文件，上訴人復否認其可取得菲
      律賓公司上開會計帳簿文件。且依我國公司法之規定，亦
      未准許單純股東身分者可得持有上開公司文件，則被上訴
      人主張上訴人得持有上開文件，應一併交付其檢閱云云，
      亦難以憑取。故應認上訴人所辯縱認被上訴人係合夥人，
      惟系爭合夥事業亦無被上訴人所指之文件，上訴人無從提
      出等語，尚堪採信。
四、被上訴人既非系爭合夥事業之合夥人，復不能證明系爭合夥
    事業確備有其所指之會計帳簿，且為上訴人所持有中，則其
    主張本於合夥人之權利，請求上訴人應提出自83年1月1日起
    至97年6月30日止之合夥事業（含菲律賓成立之公司）會計
    帳簿（包括普通序時帳簿及總分類帳簿）、收支原始憑證、
    財產目錄、資產負債表、年度結算申報書、銀行往來資金及
    所有存摺明細表）交付被上訴人查閱，即非有據，不應准許
    。從而，原審所為上訴人此部分敗訴之判決，尚有未合。上
    訴論旨指摘原判決此部分不當，求予廢棄改判，為有理由。
五、兩造其餘之攻擊或防禦方法，及未經援用之證據，經本院斟
    酌後，認為均不足以影響本判決之結果，爰不再一一詳予論
    駁，併此敘明。
六、據上論結，本件上訴為有理由，依民事訴訟法第450條、第
    78條，判決如主文。
中    華    民    國    98    年    12    月    15    日
                    民事第十六庭
                        審判長法  官  王聖惠
                              法  官  呂淑玲
                              法  官  謝碧莉
正本係照原本作成。
如不服本判決，應於收受送達後20日內向本院提出上訴書狀，其
未表明上訴理由者，應於提出上訴後20日內向本院補提理由書狀
（均須按他造當事人之人數附繕本）上訴時應提出委任律師或具
有律師資格之人之委任狀；委任有律師資格者，另應附具律師資
格證書及釋明委任人與受任人有民事訴訟法第466條之1第1項但
書或第2項（詳附註）所定關係之釋明文書影本。
中    華    民    國    98    年    12    月    16    日
                              書記官  李翠齡
附註：
民事訴訟法第466條之1（第1項、第2項）：
對於第二審判決上訴，上訴人應委任律師為訴訟代理人。但上訴
人或其他法定代理人具有律師資格者，不在此限。
上訴人之配偶、三親等內之血親、二親等內之姻親，或上訴人為
法人、中央或地方機關時，其所屬專任人員具有律師資格並經法
院認為適當者，亦得為第三審訴訟代理人。

司法院資訊處製作；財團法人民間司法改革基金會備份。
